ACORDAO-COMPLETO-2487286

ACÓRDÃO 15241/2021 ATA 33/2021 - SEGUNDA CÂMARA

VISTOS, relatados e discutidos estes autos de Tomada de Contas Especial de responsabilidade de Derivaldo Romão dos Santos, prefeito de Pedras de Fogo (PB) entre 1/1/2013 e 31/12/2016 e entre 1/1/2017 e 31/12/2020, instaurada em razão de não ter ficado comprovada a boa e regular aplicação dos recursos transferidos para o município, por força do Programa Nacional de Apoio ao Transporte Escolar (Pnate) , no exercício de 2016, pelo Fundo Nacional de Desenvolvimento da Educação (FNDE) , no valor de R$ 422.968,90,
ACORDAM os Ministros do Tribunal de Contas da União, reunidos em Sessão da Segunda Câmara, diante das razões expostas pelo Relator, em:
9.1. julgar irregulares as contas de Derivaldo Romão dos Santos, com fulcro no art. 1º, inciso I, no art. 16, inciso III, alíneas "b" e "c", da Lei n.º 8.443, de 16 de julho de 1992, c/c o art. 19 e o art. 23, inciso III, da mesma Lei, condenando-o, ao pagamento do valor discriminado, fixando-lhe o prazo de 15 (quinze) dias, a contar da notificação, para comprovar, perante o Tribunal, o recolhimento desse valor aos cofres do Fundo Nacional de Desenvolvimento da Educação, atualizado monetariamente e acrescido dos juros de mora calculados a partir das datas indicadas até a data do recolhimento, na forma prevista na legislação em vigor;
	Data de ocorrência
	Valor histórico (R$) 

	8/9/2016
	21.706,32

	6/10/2016
	37.958,04

	8/11/2016
	37.958,04

	7/12/2016
	37.958,10

9.2. aplicar ao responsável Derivaldo Romão dos Santos, a multa prevista no art. 57 da Lei nº  8.443, de 1992, c/c o art. 267 do Regimento Interno, no valor de R$ 6.850,00 (seis mil e oitocentos e cinquenta reais) , fixando-lhe o prazo de quinze dias, a contar da notificação, para que comprove, nos termos do art. 214, inciso III, alínea "a", do Regimento Interno, o recolhimento da dívida aos cofres do Tesouro Nacional, atualizada monetariamente desde a data deste acórdão até a do efetivo recolhimento, se paga após o vencimento, na forma da legislação em vigor;
9.3. autorizar, desde já, se requerido, o pagamento das dívidas em até 36 (tinta e seis) parcelas mensais consecutivas, nos termos do art. 26 da Lei n.º 8.443, de 1992, c/c o art. 217 do Regimento Interno, fixando-lhe o prazo de quinze dias, a contar do recebimento da notificação, para comprovar perante o Tribunal o recolhimento da primeira parcela, e de trinta dias, a contar da parcela anterior, para comprovar os recolhimentos das demais parcelas atualizadas monetariamente, devendo incidir sobre cada valor mensal da dívida mencionada no item 9.1, os juros de mora devidos, na forma prevista na legislação em vigor;
9.4. alertar o responsável de que a falta de comprovação do recolhimento de qualquer parcela importará o vencimento antecipado do saldo devedor, nos termos do § 2º do art. 217 do Regimento Interno deste Tribunal;
9.5. autorizar, desde logo, caso não sejam atendidas as notificações, nos termos do art. 28, inciso II, da Lei nº  8.443, de 1992, a cobrança judicial dos valores acima, na forma da legislação em vigor;
9.6. dar ciência deste acórdão ao responsável e ao Fundo Nacional de Desenvolvimento da Educação, destacando que seu inteiro teor, incluindo o relatório e o voto que o acompanham, pode ser consultado no endereço www.tcu.gov.br/acordaos
9.7. encaminhar cópia deste acórdão à Procuradoria da República na Paraíba para adoção das providências que julgar pertinentes, nos termos do art. 16, § 3º, da Lei nº 8.443, de 1992, destacando que seu inteiro teor, incluindo o relatório e o voto que o fundamentam, pode ser consultado no endereço www.tcu.gov.br/acordaos.

TOMADA DE CONTAS ESPECIAL, instaurada pela Fundo Nacional de Desenvolvimento da Educação em razão de Não comprovação da regular aplicação dos recursos repassados pela União, para atendimento ao Programa Nacional de Apoio ao Transporte Escolar (Pnate), função EDUCACAO (nº da TCE no sistema: 76/2019).

Segunda Câmara

Município de Pedras de Fogo (PB).

3. Responsável:  Derivaldo Romão dos Santos (CPF XXX.164.214-XX)

13.1. Ministros presentes: Augusto Nardes (na Presidência), Aroldo Cedraz e Raimundo Carreiro (Relator).
13.2. Ministros-Substitutos presentes: Marcos Bemquerer Costa e André Luís de Carvalho.

RAIMUNDO CARREIRO

Trata-se de Tomada de Contas Especial instaurada pelo Fundo Nacional de Desenvolvimento da Educação (FNDE) , em desfavor de Derivaldo Romão dos Santos, prefeito de Pedras de Fogo (PB) (gestão 1/1/2013 a 31/12/2016 e 1/1/2017 a 31/12/2020) . Foram parcialmente impugnadas despesas realizadas com os recursos repassados ao município por força do Programa Nacional de Apoio ao Transporte Escolar (Pnate) , no exercício de 2016. O objeto do programa era a transferência, em caráter suplementar, de recursos financeiros destinados a custear a oferta de transporte escolar aos alunos educação básica pública, residentes em área rural, com o objetivo de garantir o acesso à educação. O valor total transferido montou a R$ 422.968,90 (peça 3) .
FASE INTERNA
O tomador de contas, cujo relatório conclusivo se encontra à peça 18, constatou: i) ausência de controle do itinerário dos veículos, o que gerou superfaturamento de R$ 135.580,50; ii) irregularidades no processo de pagamento de despesa com recursos do Pnate; iii) execução do Pnate sem o acompanhamento do Conselho Municipal de Acompanhamento e Controle Social (Cacs) ; iv) divergência entre o quantitativo de alunos que utilizam o transporte escolar (sic) ; v) transporte irregular de passageiros não alunos da rede pública em ônibus exclusivos para transporte escolar; vi) condutores dos veículos sem documentação regular. Concluiu ter sido causado prejuízo ao erário federal no valor de R$ 135.580,50, de responsabilidade do ex-prefeito. Na matriz de responsabilização (peça 17) , o tomador de contas mencionou apenas a irregularidade descrita no item "i".
A Controladoria Geral da União (CGU) , em relatório de auditoria (peça 20) , acompanhou o parecer do Tomador de Contas, especificando como irregularidade apenas a que o tomador de contas fez constar na matriz de responsabilização de peça 17. Destarte, certificou a irregularidade das contas em apreciação (peça 21) , tendo a autoridade ministerial competente atestado haver tomado conhecimento de suas conclusões (peça 23) .
EXAME PRELIMINAR
O disposto no art. 10 da IN n.º 71, de 2012 foi observado, uma vez que constam dos autos os documentos elencados no referido dispositivo normativo que se enquadram ao caso vertente e que possibilitam a análise do mérito da questão em debate e o amplo exercício do contraditório e do direito de defesa.
CITAÇÃO
O ex-prefeito foi citado pela seguinte irregularidade, nos termos propostos pela unidade técnica à peça 26:
Irregularidade: não comprovação da boa e regular aplicação dos recursos federais repassados ao município de Pedras de Fogo - PB no âmbito do Programa Nacional de Apoio ao Transporte Escolar, exercício de 2016, em face de irregularidades na execução dos recursos transferidos, qual seja ausência de controle do itinerário dos veículos contratados, gerando superfaturamento, conforme Relatório de Fiscalização nº 201602545-CGU.
As alegações de defesa apresentadas por Derivaldo Romão dos Santos encontram-se, respectivamente, à peça 35.
ANÁLISE DE MÉRITO 
A seguir, com fundamento no art. 1º, § 3º, inciso I, da Lei nº 8.443/92, transcrevo excerto do exame da matéria tratada nos autos à peça 48, com a anuência do secretário da unidade, à peça 50.
HISTÓRICO
Em 3/1/2018, com fundamento na IN/TCU 71/2012, alterada pela IN/TCU 76/2016 e DN/TCU 155/2016, o dirigente da instituição Fundo Nacional de Desenvolvimento da Educação autorizou a instauração da tomada de contas especial (peça 1) . O processo foi registrado no sistema e-TCE com o número 76/2019.
	Os recursos repassados pelo FNDE ao município de Pedras de Fogo - PB, no âmbito do Programa Nacional de Apoio ao Transporte Escolar (Pnate) - exercício 2016, totalizaram R$ 422.968,90 (peça 3) . 
	O fundamento para a instauração da Tomada de Contas Especial, conforme consignado na matriz de responsabilização elaborada pelo tomador de contas, foi a constatação da seguinte irregularidade: 
Ausência de controle do itinerário dos veículos contratados, gerando superfaturamento, conforme Relatório de Fiscalização nº 201602545-CGU.
O responsável arrolado na fase interna foi devidamente comunicado e, diante da ausência de justificativas suficientes para elidir a irregularidade e da não devolução dos recursos, instaurou-se a tomada de contas especial.
	No relatório (peça 18) , o tomador de contas concluiu que o prejuízo importaria no valor original de R$ 135.580,50, imputando-se a responsabilidade a Derivaldo Romão dos Santos, Prefeito Municipal de Pedras de Fogo/PB, no período de 1/1/2013 a 31/12/2016 e 1/1/2017 a 31/12/2020, na condição de gestor dos recursos. 
		Em 30/3/2020, a Controladoria-Geral da União emitiu o relatório de auditoria (peça 20) , em concordância com o relatório do tomador de contas. O certificado de auditoria e o parecer do dirigente do órgão de controle interno concluíram pela irregularidade das presentes contas (peças 21 e 22) .
	Em 17/4/2020, o ministro responsável pela área atestou haver tomado conhecimento das conclusões contidas no relatório e certificado de auditoria, bem como do parecer conclusivo do dirigente do órgão de controle interno, manifestando-se pela irregularidade das contas, e determinou o encaminhamento do processo ao Tribunal de Contas da União (peça 23) .
Na instrução inicial (peça 26) , analisando-se os documentos nos autos, concluiu-se pela necessidade de realização de citação para a seguinte irregularidade: 
Irregularidade 1: não comprovação da boa e regular aplicação dos recursos federais repassados ao município de Pedras de Fogo - PB no âmbito do Programa Nacional de Apoio ao Transporte Escolar, exercício de 2016, em face de irregularidades na execução dos recursos transferidos, qual seja ausência de controle do itinerário dos veículos contratados, gerando superfaturamento, conforme Relatório de Fiscalização nº 201602545-CGU.
	Evidências da irregularidade: documentos técnicos presentes nas peças 5 e 18.
	Normas infringidas: art. 37, caput, c/c o art. 70, parágrafo único, da Constituição da República Federativa do Brasil; art. 93, do Decreto-lei 200/1967; art. 66, do Decreto 93.872/1986; Resolução CD/FNDE nº 12, de 17 de março de 2011.
	Débitos relacionados ao responsável Derivaldo Romão dos Santos (CPF: XXX.164.214-XX) :
	Data de ocorrência
	Valor histórico (R$) 

	8/9/2016
	21.706,32

	6/10/2016
	37.958,04

	8/11/2016
	37.958,04

	7/12/2016
	37.958,10

		Cofre credor: Fundo Nacional de Desenvolvimento da Educação.
		Responsável: Derivaldo Romão dos Santos (CPF: XXX.164.214-XX) .
Conduta: não demonstrar a boa e regular aplicação dos recursos federais recebidos e geridos por meio do PNATE/2016, em face de irregularidades na execução dos recursos do instrumento em questão, quais seja: não controlar o itinerário dos veículos contratados, gerando superfaturamento, conforme Relatório de Fiscalização nº 201602545-CGU.
Nexo de causalidade: a realização ou aprovação de pagamentos superfaturados no âmbito do objeto do instrumento em questão resultou em prejuízo ao erário equivalente à diferença entre o valor correspondente à quilometragem percorrida e o valor pago.
Culpabilidade: não há excludentes de ilicitude, de culpabilidade e de punibilidade; é razoável supor que o responsável tinha consciência da ilicitude de sua conduta; era exigível conduta diversa da praticada, qual seja, certificar-se, por meio de verificação direta, que a quilometragem paga correspondia a efetivamente percorrida. 
Encaminhamento: citação.
Em cumprimento ao pronunciamento desta unidade (peça 28) , por delegação de competência do ilustre Relator, foi promovida a citação do responsável, Derivaldo Romão dos Santos, mediante os Ofícios 19306/2020 - Seproc (peça 31) e 21144/2020 - Seproc (peça 32) , este último recebido em 19/5/2020, conforme AR anexado aos autos (peça 33) . Transcorrido o prazo regimental, o responsável apresentou defesa (peça 35) , que será analisada na seção Exame Técnico.
Conforme Despacho de Conclusão das Comunicações Processuais (peça 43) , as providências inerentes às comunicações processuais foram concluídas, retornando os autos a esta Unidade Técnica. 
ANÁLISE DOS PRESSUPOSTOS DE PROCEDIBILIDADE DA IN/TCU 71/2012
Avaliação de Viabilidade do Exercício do Contraditório e Ampla Defesa
	Verifica-se que não houve o transcurso de mais de dez anos desde o fato gerador sem que tenha havido a notificação do responsável pela autoridade administrativa federal competente (art. 6º, inciso II, c/c art. 19 da IN/TCU 71/2012, modificada pela IN/TCU 76/2016) , uma vez que o fato gerador da irregularidade sancionada ocorreu em 7/12/2016, haja vista que o vencimento do prazo para prestação de contas deu-se em , e o responsável foi notificado sobre a irregularidade pela autoridade administrativa competente conforme abaixo:
Derivaldo Romão dos Santos, por meio do ofício acostado à peça 10, recebido em 21/8/2018, conforme AR (peça 11) .
Valor de Constituição da TCE 	
	Verifica-se, ainda, que o valor atualizado do débito apurado (sem juros) em 1/1/2017 é de R$ 136.336,86, portanto superior ao limite mínimo de R$ 100.000,00, na forma estabelecida conforme os arts. 6º, inciso I, e 19 da IN/TCU 71/2012, modificada pela IN/TCU 76/2016. 
OUTROS PROCESSOS/DÉBITOS NOS SISTEMAS DO TCU COM OS MESMOS RESPONSÁVEIS
	Informa-se que foi encontrado processo no Tribunal com o mesmo responsável:
	Responsável
	Processos

	Derivaldo Romão dos Santos
	Processo 011.663/2017-0 [TCE, aberto]
Processo 026.173/2020-4 [TCE, aberto]
Processo 008.457/2021-2 [TCE, aberto,]
Processo 036.349/2018-6 [TCE, aberto]

	A tomada de contas especial está, assim, devidamente constituída e em condição de ser instruída.
EXAME TÉCNICO
Da Defesa do responsável Derivaldo Romão dos Santos
Em resposta à citação que lhe foi dirigida, o responsável apresentou defesa (peça 35) , alegando em síntese:
que o TCE/PB, a partir das constatações da CGU, realizou fiscalização in loco no município em 2018, com a finalidade de instruir os processos de prestação de contas que tramitavam naquela Corte de Contas;
que nestas auditorias a equipe de auditores do TCE/PB percorreram não só as 04 rotas auditadas pela CGU, mas ampliaram o universo amostral em mais 04 itinerários;
que quando da apuração de possível excesso de pagamento a Auditoria do Tribunal de Contas constatou "que não houve pagamento em excesso pelo serviço de transporte escolar"; 
que as impropriedades apontadas a¿ e¿poca da fiscalizac¿a¿o foram sanadas pela Edilidade Municipal e/ou na¿o existiram;
que o Ministério Público Federal - Procuradoria da República na Paraíba instaurou o Inquérito Civil nº 1.24.000.000703/2018-88 para apurar possíveis irregularidades na "Ausência de controle do itinerário dos veículos contratados, gerando superfaturamento de R$ 135.580,50", notando-se que o objeto do Inquérito Civil é o mesmo da presente Tomada de Contas Especial;
que o procedimento que tramitou no Ministério Público Federal foi arquivado pelas razões seguintes:
a) o pagamento efetivamente realizado nos exercícios de 2015 e 2016 são condizentes com o que haveria realmente de ser pago quando se considera as quilometragens ajustadas pela tecnologia de georreferenciamento;
b)  que as irregularidades apontadas pela CGU foram corrigidas pela edilidade ou estão com as correções em fase adiantada, cumprindo destacar as melhorias na fiscalização dos serviços de transporte escolar, o uso da tecnologia de georreferenciamento no Edital do Pregão Presencial no 010/2018 para a estipulação das quilometragens dos itinerários e o atual acompanhamento da execução da contratação proveniente do PP no 010/2018 pela equipe de auditoria do TCE/PB (TC no 06320/19) ;
c) que não há nos autos elementos que indiquem enriquecimento ilícito, dano ao erário ou violação aos princípios da administração pública. 
Análise
No tocante às irregularidades na execução dos recursos do PNATE/2016, aponta o relatório do tomador à peça 18, pp. 4-5:
4. Durante as tratativas de análise das contas, a entidade foi objeto de fiscalização por parte da então Controladoria-Geral da União (CGU) , resultando na elaboração do Relatório de Fiscalização nº 201602545 (Peça nº 06) , que consignou as seguintes constatações:
	Subitem
	Constatac¿a¿o
	R$
	Data

	2.1.2.
	Ause¿ncia de controle do itinera¿rio dos vei¿culos contratados, gerando superfaturamento de R$ 135.580,50
	21.706,32
	08/09/2016

			6.978,09
	06/10/2016

			3.178,14
	06/10/2016

			27.801,81
	06/10/2016

			6.978,09
	08/11/2016

			3.178,14
	08/11/2016

			27.801,81
	08/11/2016

			6.978,09
	07/12/2016

			3.178,14
	07/12/2016

			27.801,87
	07/12/2016

 (...) 
6. Em seguida, foi elaborado o Parecer nº 5712/2017-DAESP/COPRA/CGAPC/DIFIN (Peça nº 09) , impugnando os gastos do PNATE, realizados no exercício de 2016, com responsabilização do Sr. Derivaldo Romão dos Santos, aprovando parcialmente as contas com ressalvas, conforme demonstrado abaixo: 
4.1.1. Quanto ao subitem 2.1.2, a Equipe de Fiscalização constatou que das trinta rotas atendidas pelo serviço de transporte escolar, fora aferidas quatro e verificou-se que a distância percorrida é menor do que a distância prevista no contrato, gerando um prejuízo ao erário no montante de R$ 135.580,50. (grifo nosso) 
4.1.1.1. No entanto, tendo em vista que não foram especificadas as datas da ocorrência do subitem 2.1.2 do Relatório e em conformidade com o disposto no inciso I, art. 9º da Instrução Normativa n° 76/2016-TCU, adotou-se as datas dos créditos na conta programa, usando as datas dos últimos repasses, por ser menos oneroso ao gestor responsável.
Verifica-se do citado relatório da CGU, à peça 5, pp. 9-11, que (grifo nosso) :
2.1.2. Ause¿ncia de controle do itinera¿rio dos vei¿culos contratados, gerando superfaturamento de R$ 135.580,50.
Fato
A Prefeitura Municipal de Pedras de Fogo/PB definiu e contratou servic¿o de transporte escolar para 39 rotas. Atualmente os vei¿culos contratados atendem a 30 rotas, sendo o custo cobrado por quilo¿metro rodado. Assim cada rota tem dista¿ncia e hora¿rio pre¿-definidos, conforme contrato nº 019/2015.
Das 30 rotas atendidas pelo servic¿o, foram aferidas quatro e constatou-se que a dista¿ncia percorrida e¿ menor do que a dista¿ncia prevista no contrato.
Todavia, o pagamento realizado mensalmente e¿ feito baseado na dista¿ncia definida no contrato e na¿o na quilometragem real. As notas de fatura apresentadas pelo prestador de servic¿o na¿o apresentam descric¿a¿o detalhada de cada rota percorrida no me¿s e o fiscal do contrato atesta a nota sem nenhuma confere¿ncia, demonstrando ause¿ncia de controle do itinera¿rio dos vei¿culos contratados durante o me¿s.
 (...) 
Constatou-se, portanto, que a falta de controle dos itinera¿rios dos vei¿culos do transporte escolar, somado a¿ falta de estudos que determinem a real necessidade da Prefeitura de Pedras de Fogo/PB, mencionado no item 2, b deste relato¿rio, ao definir o objeto do prega¿o nº 02/2015 culminou na onerac¿a¿o do contrato nº 019/2015 assinado com a licitante vencedora e ate¿ o momento um prejui¿zo financeiro de R$ 135.580,50 apenas nas quatro rotas selecionadas para aferic¿a¿o.
Alega o responsável que já houve inquérito civil para tratar do objeto e as irregularidades aventadas. Neste processo, o MPF restou convencido de que não houve dano ao erário, além de descartar a possibilidade de superfaturamento ou enriquecimento ilícito.
Destaque-se que, ante o princípio da independência das instâncias, a existência do inquérito civil versando sobre o mesmo assunto em nada prejudica a atuação do TCU, conforme deixou claro, por exemplo, o seguinte trecho do Relatório do Acórdão 1470/2017-TCU-Plenário:
51. Conve¿m destacar que a existe¿ncia, por si so¿, de ac¿a¿o judicial em curso sobre os fatos objeto de ana¿lise pelo TCU na¿o gera relac¿a¿o de prejudicialidade quanto a¿ atuac¿a¿o deste Tribunal, nem a ensejar o sobrestamento dos autos nesta Corte ate¿ que haja decisa¿o judicial definitiva sobre a questa¿o. E¿ que o Tribunal de Contas da Unia¿o possui jurisdic¿a¿o e compete¿ncia pro¿prias estabelecidas pela Constituic¿a¿o Federal e pela sua Lei Orga¿nica (Lei 8.443/92) . Por isso, na¿o obsta a sua atuac¿a¿o o fato de tramitar no a¿mbito do poder judicia¿rio ac¿a¿o penal ou civil, versando sobre o mesmo assunto, dado o princi¿pio da independe¿ncia das insta¿ncias. Sobre esse tema, o Supremo Tribunal Federal tem apoiado a tese da independe¿ncia entre as insta¿ncias administrativa e penal (Mandados de Seguranc¿a 26.969-DF e 25.880-DF) , no que e¿ acompanhado pelo Superior Tribunal de Justic¿a (MS 7080-DF, MS 7138-DF e 7042-DF) , corroborando, por extensa¿o, o entendimento esposado por esta Corte de Contas. Nesse sentido sa¿o os Aco¿rda¿os 3036/2015-TCU - Plena¿rio, 10.042/2015-TCU - 2a Ca¿mara, 7.752-TCU - 1a Ca¿mara, 7.475/2015-TCU - 1a Ca¿mara, 7.123/2014-TCU - 1a Ca¿mara.
Entretanto, nada obsta que esta Corte aproveite os achados e conclusões proferidas em outras instâncias, no caso concreto, o Tribunal de Contas local e o Ministério Público Federal, como subsídio à sua formação de juízo quanto ao mérito.
Conforme Despacho apenso aos autos (peça 41, da lavra do Procurador da República Rodolfo Alves Silva, verifica-se que o Ministério Público Federal, Estado da Paraíba, promoveu o arquivamento do referido Inquérito Civil em 15/10/2019, transcrevendo-se a seguir trechos relevantes daquela manifestação, grifos nossos:
1. Cuida-se de Inque¿rito Civil instaurado a partir de desmembramento do IC no 1.24.000.000564/2017-10, originado a partir de encaminhamento do Relato¿rio no 201602545, elaborado por ocasia¿o do 3o Ciclo de Programa de Fiscalizac¿a¿o em Entes Federativos, promovido pelo Ministe¿rio da Transpare¿ncia, Fiscalizac¿a¿o e Controladoria- Geral da Unia¿o, no a¿mbito do Munici¿pio de Pedras de Fogo/PB, restando aos presentes autos a apurac¿a¿o de eventuais irregularidades nos itens 2.1.2 ("Ause¿ncia de controle do itinera¿rio dos vei¿culos contratados, gerando superfaturamento de R$ 135.580,50") e no item 2.1.3 ("Irregularidades no processo de pagamento de despesas com recursos do PNATE. Peri¿odo de janeiro de 2016 a junho de 2017") , apresentados no bojo da Ordem de Servic¿o no 201602068, cujos recursos federais fiscalizados dizem respeito ao Programa Nacional de Apoio ao Transporte Escolar - PNATE, exerci¿cios 2015 e 2016.
 (...) 
3. O item 2.1.2 aponta para possi¿vel sobreprec¿o nos pagamentos do Contrato no 019/2015, haja vista que a equipe da CGU realizou fiscalizac¿a¿o in loco, com vei¿culo pro¿prio, em 4 (quatro) itinera¿rios de um total de 39 rotas, vindo a constatar que a dista¿ncia efetivamente percorrida era menor do que a quilometragem prevista no Edital do Prega¿o Presencial no 02/2015 e, consequentemente, no Contrato no 019/2015.
4. Acerca de tais constatac¿o¿es, a edilidade aponta para erro de ca¿lculo da CGU, porquanto a fiscalizac¿a¿o na¿o teria considerado o local de partida e retorno do transporte escolar (...) 
5. Em outras palavras, alega o Munici¿pio de Pedras de Fogo/PB que a CGU na¿o considerou no itinera¿rio o retorno do o¿nibus ao local de partida, localizado no Departamento de Transporte e Manutenc¿a¿o, zona urbana, de modo que o equi¿voco teria ocorrido quando a fiscalizac¿a¿o acompanhou a "entrega dos alunos apo¿s o te¿rmino das aulas do turno da manha¿ ate¿ a última reside¿ncia de aluno, desconsiderando o retorno para o ponto de partida do itinera¿rio" (grifo nosso) .
 (...) 
7. Embora essa justificativa parec¿a plausi¿vel, a verdade e¿ que o Tribunal de Contas do Estado da Parai¿ba, em posse das constatac¿o¿es da CGU, promoveu uma nova fiscalizac¿a¿o in loco, realizada entre os dias 16 e 20 de abril de 2018, para fins de instruc¿a¿o do Processo TC 04791/16 (Prestac¿a¿o de Contas de 2015) e do Processo TC 05638/17 (Prestac¿a¿o de Contas de 2016) , ocasia¿o em que percorreu outras 4 (quatro) rotas de um total de 39 rotas, sendo que todas essas rotas foram diferentes das rotas fiscalizadas pela CGU, vindo a concluir que tambe¿m nessas rotas foram detectadas quilometragens em excesso, conforme segue: "A checagem dos 04 itinera¿rios (Rotas) indicou um excesso de 58 Km em 04 Rotas percorridas." (Complementar - 46425 ANEXO.pdf, fl. 802) .
8. Mais do que a simples constatac¿a¿o de quilometragem em excesso, merece destaque para o me¿todo de averiguac¿a¿o utilizado pelo TCE/PB, porquanto seguiu o roteiro do motorista responsa¿vel pela rota e o fez na presenc¿a do Sr. Genilson Gero¿nimo da Silva, assessor responsa¿vel pela operacionalizac¿a¿o do servic¿o do transporte escolar do munici¿pio (Complementar - 46425 ANEXO.pdf, fl. 802) .
9. Embora tudo indicasse para uma comprovac¿a¿o de superfaturamento, acarretado pela majorac¿a¿o nas quilometragens percorridas, a auditoria do TCE/PB resolveu fazer uma estimativa total do dano ao era¿rio provocado levando em considerac¿a¿o o percurso dessas mesmas rotas com base na tecnologia de georreferenciamento, cumprindo salientar que essa nova metodologia foi adotada pela pro¿pria edilidade em nova licitac¿a¿o para contratac¿a¿o de transporte escolar (PP no 010/2018) .
10. A auditoria do TCE/PB justificou essa abordagem sob o fundamento de que na¿o foram realizadas fiscalizac¿o¿es em todas as 39 (trinta e nove) rotas do Contrato no 019/2015 e, por isso, usou as quilometragens, dos mesmos trechos, que foram obtidas pela tecnologia do georreferenciamento.
 (...) 
12. O ca¿lculo realizado foi elaborado considerando o valor total pago no Contrato no 019/2015, no exerci¿cio de 2015, qual seja, R$ 2.466.425,16 (dois milho¿es, quatrocentos e sessenta e seis mil, quatrocentos e vinte e cinco reais e dezesseis centavos) , bem como foi considerado o montante que seria pago, neste mesmo contrato, caso fossem consideradas as quilometragens corrigidas a partir do georrerefenciamento.
13. Nesse trilhar, considerando o prec¿o me¿dio do ano de 2015 e estipulando-se o valor que haveria de ser pago, no ano de 2015, caso fossem adotadas as quilometragens do Prega¿o Presencial no 10/2018 (obtidas por georreferenciamento) , o valor total seria de R$ 2.674.029,31.
14. Desse modo, embora as quilometragens do Prega¿o Presencial no 02/2015 estivessem majoradas, o TCE/PB entendeu que o dano ao era¿rio efetivamente na¿o se concretizou, porquanto o valor efetivamente pago em 2015, no importe de R$ 2.466.425,16, foi menor do que o valor que haveria de ser pago caso houvessem sido adotadas as quilometragens obtidas por georreferenciamento recentemente utilizadas no Prega¿o Presencial no 10/2018, o que totalizaria cerca de R$ 2.674.029,31, ou seja, inexistiu dano ao era¿rio porque a edilidade pagou, naquele ano, na inteireza do contrato, um valor menor do que aquele que deveria pagar caso as quilometragens estivessem corrigidas pelo uso da tecnologia de georreferenciamento. Pela importa¿ncia, eis o relato¿rio da equipe de auditoria (proc_04791_16_relatorio_inicial.pdf, fls. 1315/1316) :
15. De igual modo, a equipe de auditoria do TCE/PB promoveu uma nova ana¿lise, dessa vez considerando os pagamentos do Contrato no 019/2015 realizados no exerci¿cio de 2016, estando tudo consignado no TC no 05638/17.
16. Com efeito, nesta nova ana¿lise, a equipe de auditoria novamente apontou para excesso de quilometragens no Prega¿o Presencial no 02/2015, pore¿m, o valor pago no a¿mbito daquele contrato, no ano de 2016, foi de R$ 2.254.366,19, quando o valor anual de refere¿ncia foi de R$ 2.500.719,39, ou seja, novamente inexistiu efetivo pagamento em excesso. Pela importa¿ncia, eis o Relato¿rio de Ana¿lise da Defesa da Prestac¿a¿o de Contas Anuais, exerci¿cio 2016, a saber (TC 05368/2017, fls. 7345/7347) : (...) 
17. Portanto, consoante extrai-se da metodologia de ca¿lculo elaborada pelo TCE/PB, embora esteja comprovada a existe¿ncia de excesso de quilometragens em algumas rotas do Prega¿o Presencial no 02/2015 e, por via reflexa, do Contrato no 019/2015, verificou-se que o pagamento efetivamente realizado nos exerci¿cios de 2015 e 2016 sa¿o condizentes com o que haveria realmente de ser pago quando se considera as quilometragens ajustadas pela tecnologia de georreferenciamento, a qual passou a ser utilizada pela edilidade para contratac¿a¿o de transporte escolar a partir do Prega¿o Presencial no 010/2018, afastando, desse modo, a ocorre¿ncia de enriquecimento ili¿cito e de dano ao era¿rio.
18. No tocante a¿ eventual violac¿a¿o aos princi¿pios da administrac¿a¿o pu¿blica, ha¿ de se observar que, caso realmente se quisesse desviar dinheiro pu¿blico, tal desiderato esteve com todo o ambiente preparado para tal, pois bastaria, nos anos de 2015 e 2016, pagar os valores estipulados no contrato com base nas quilometragens superestimadas desde o procedimento licitato¿rio, mas, ao inve¿s disso, foi pago um valor menor do que o contratado e por isso essa quantia na¿o ultrapassou o custo total me¿dio mensurado pelo TCE/PB.
19. Para encerrar o item 2.1.2 do relato¿rio da CGU, impende observar que os o¿rga¿os de fiscalizac¿a¿o esta¿o acompanhando com extrema proximidade a execuc¿a¿o da contratac¿a¿o decorrente do Prega¿o Presencial no 010/2018, havendo expressa recomendac¿a¿o do TCE/PB para que sua execuc¿a¿o seja acompanhada pela equipe de auditoria, sena¿o vejamos (TC 05368/2017, fls. 7358) :
 (...) 
25. Compilando tudo o quanto ate¿ aqui exposto, nota-se que as irregularidades apontadas pela CGU foram corrigidas pela edilidade ou esta¿o com as correc¿o¿es em fase adiantada, cumprindo destacar as melhorias na fiscalizac¿a¿o dos servic¿os de transporte escolar, o uso da tecnologia de georreferenciamento no Edital do Prega¿o Presencial no 010/2018 para a estipulac¿a¿o das quilometragens dos itinera¿rios e o atual acompanhamento da execuc¿a¿o da contratac¿a¿o proveniente do PP no 010/2018 pela equipe de auditoria do TCE/PB (TC no 06320/19) .
26. Desta feita, nota-se que na¿o ha¿ nos autos elementos que indiquem enriquecimento ili¿cito, dano ao era¿rio ou violac¿a¿o aos princi¿pios da administrac¿a¿o pu¿blica e, em atenc¿a¿o ao Enunciado no 4 da Eg. 5a CCR, cumpre registrar que, com lastro em tudo ate¿ aqui exposto, tambe¿m na¿o vislumbro a configurac¿a¿o de crime.
27. Por analogia ao art. 18 do Co¿digo de Processo Penal, depois de ordenado o arquivamento do inque¿rito, por falta de base para a denu¿ncia, pode-se proceder a novas pesquisas, se de outras provas tiver noti¿cia.
Verifica-se, por conseguinte, que o Ministério Público concluiu pela ausência de dano ao erário, tendo em vista que "embora esteja comprovada a existe¿ncia de excesso de quilometragens em algumas rotas (..) , verificou-se que o pagamento efetivamente realizado nos exerci¿cios de 2015 e 2016 sa¿o condizentes com o que haveria realmente de ser pago". 
É a opinião desta Unidade Técnica que, malgrado possa ter se confirmado discrepância nas rotas percorridas entre as distâncias contratadas e executadas, a metodologia de cálculo adotada pelo TCE/PB, cujas conclusões foram referendadas pelo MPF, é mais consistente para apurar dano ao erário do que a utilizada pela CGU.
Conforme os autos, não há questionamento de que na¿o foram realizadas fiscalizac¿o¿es em todas as 39 (trinta e nove) rotas contratadas e não existe evidência de que as 4 rotas percorridas pela CGU tenham sido escolhidas de modo a permitir inferência sobre o todo. De fato, conforme o relatório do tomador de contas, suportado pelo referido relatório de auditoria da CGU, o dano ao erário foi estimado pela extrapolação do excesso de quilometragem apurado ao longo do ano letivo apenas para esta parcela menor das rotas contratadas.
Acredita esta Unidade Técnica que o ideal seria apurar-se a existência ou não de dano ao erário mediante análise da totalidade das rotas contratadas, o que, embora não tenha acontecido nas inspeções in loco realizadas, restou possível na análise efetuada pelo TCE/PB, que usou as quilometragens de todos os trechos, obtidas pela tecnologia do georreferenciamento. Isto feito, verificou-se que o dano pode não ter se concretizado, dado que o valor total pago no âmbito do contrato foi comprovado inferior ao que se esperaria ter sido pago, seguindo a metodologia adotada.
Ante o exposto, propõe-se o acolhimento das conclusões da análise efetuada pelo TCE/PB,  referendadas pelo MPF, e das alegações de defesa apresentadas pelo responsável, entendendo esta Unidade Técnica pela insubsistência do débito apurado em relação ao PNATE/2016.
Cumpre salientar que, inobstante dos elementos contidos e examinados nos autos não ter restado comprovada a ocorrência de irregularidade causadora de dano ao erário, tendo já havido a citação do responsável, o Tribunal deve julgar o mérito da tomada de contas especial, não sendo cabível arquivá-la com base em ausência de pressuposto de desenvolvimento válido e regular do processo, nos termos do art. 212 do Regimento Interno do TCU (Acórdão 9338/2020-TCU-Primeira Câmara | Relator: WALTON ALENCAR RODRIGUES; Acórdão 7734/2020-TCU-Segunda Câmara | Relator: AUGUSTO NARDES; Acórdão 2801/2017-TCU-Primeira Câmara | Relator: BRUNO DANTAS; Acórdão 10938/2016-TCU-Segunda Câmara | Relator: VITAL DO RÊGO) .
	Dessa forma, esta Unidade Técnica entende que deva ser afastada a irregularidade que ensejou a citação do responsável, cabendo, porém, ressalva às contas, tendo em vista que o mencionado Parecer nº 5712/2017 do FNDE (peça 9) informou que inspeção in loco da CGU havia apontado a ocorrência da "Ause¿ncia de controle do itinera¿rio dos vei¿culos contratados", falha essa que, ainda que não tenha gerado débito ou comprometido os objetivos do programa, poderia ter-lhe dado origem.
Assim, propõe-se sejam as contas do responsável julgadas regulares com ressalva, dando-lhe quitação.
CONCLUSÃO
Como se verificou na seção "EXAME TÉCNICO" anterior, restou evidenciada a competência do TCU para julgar o presente processo, pois se trata de recursos federais que foram repassados pelo FNDE ao Município de Pedras de Fogo - PB. 
Também foi caracterizada adequadamente a responsabilidade do Sr. Derivaldo Romão dos Santos, conforme detalhado no item 9 desta instrução.
	Além disso, restaram demonstrados: (i) a viabilidade do exercício da ampla defesa e do contraditório em sua dimensão substancial e a regularidade na abertura do contraditório e o exercício da ampla defesa (art. 5º, inciso LV, da Constituição Federal c/c o art. 12, incisos I e II da Lei 8.443/1992) ; e (ii) a ausência de nulidades processuais oriundas da inobservância de formalidades que acarretem prejuízo processual ao responsável ou ao interesse público (art. 171 do RI/TCU) . 
Portanto, estão presentes todos os pressupostos necessários para a formação do juízo de mérito das presentes contas.
	Por sua vez, por meio da análise levada a cabo na seção "EXAME TÉCNICO" anterior, conclui-se pelo acolhimento das alegações de defesa apresentadas pelo responsável Derivaldo Romão dos Santos (peça 35) , propondo-se que as contas do responsável sejam julgadas regulares com ressalva, dando-lhe quitação.
PROPOSTA DE ENCAMINHAMENTO
Diante do exposto, submetemos os autos à consideração superior, propondo ao Tribunal:
acolher as alegações de defesa apresentadas pelo responsável Derivaldo Romão dos Santos (CPF: XXX.164.214-XX) ; 
julgar regulares com ressalva, nos termos do arts. 1º, inciso I, e 16, inciso II, e 23, inciso II, da Lei 8.443/1992, c/c os arts. 1º, inciso I, 208 e 214, inciso II, do Regimento Interno as contas do responsável, dando-lhe quitação;
enviar cópia do Acórdão que vier a ser proferido ao Fundo Nacional de Desenvolvimento da Educação e ao responsável, para ciência, informando que a presente deliberação, acompanhada do Relatório e do Voto que a fundamenta, está disponível para a consulta no endereço www.tcu.gov.br/acordaos, além de esclarecer que, caso requerido, o TCU poderá fornecer sem custos as correspondentes cópias, de forma impressa.
O PARECER DO MINISTÉRIO PÚBLICO
O Ministério Público, à peça 51, dissentiu da proposta oferecida pela unidade técnica, conforme destaco a seguir.
8.	Entendemos oportuno, no entanto, tecer algumas considerações relacionadas à metodologia que foi adotada para afastar o débito, a qual contém algumas fragilidades relevantes.
9.	Em apertada síntese, apurou-se que as 39 rotas corresponderiam a um percurso de 4.994 km diários (distância total obtida do Contrato n.º 019/2015) e que a distância real para essas mesmas rotas seria de 4.161 km/dia (distância total obtida de nova licitação - Pregão Presencial n.º 010/2018 - para contratação de transporte escolar na qual o percurso dessas mesmas rotas foi obtido com base na tecnologia de georreferenciamento) .
10.	A partir dessa premissa, calculou-se qual o valor máximo que poderia ter sido gasto pela Prefeitura Municipal considerando-se a distância de 4.161 km/dia (R$ 2.674.029,31) e concluiu-se que o valor desembolsado em 2015 (R$ 2.466.425,16) não excedeu a esse valor, o que levou à conclusão de que o dano ao erário não se concretizou (peça 41, p. 5-6) .
11.	Esse mesmo procedimento foi aplicado ao Contrato n.º 019/2015, decorrente do Pregão Presencial n.º 2/2015, no qual o valor anual de referência foi estimado em R$ 2.500.719,39 e o valor pago no âmbito daquele contrato, no ano de 2016, foi de R$ 2.254.366,19 (peça 41, p. 7) .
12.	Ocorre que os autos trazem a informação de que apenas trinta rotas estavam sendo efetivamente operadas (peça 5, p. 9) :
A Prefeitura Municipal de Pedras de Fogo/PB definiu e contratou serviço de transporte escolar para 39 rotas. Atualmente os veículos contratados atendem a 30 rotas, sendo o custo cobrado por quilômetro rodado. Assim cada rota tem distância e horário pré-definidos, conforme contrato nº 019/2015.
13.	Assim, qualquer comparação como aquela que foi feita para efeitos de exclusão do débito precisaria necessariamente considerar a distância das trinta rotas que estavam sendo operadas no âmbito do Contrato n.º 019/2015 com a distância dessas mesmas trinta rotas aferida por meio de georreferenciamento, para que fosse minimamente válida. Do contrário, pode-se incorrer na falsa conclusão de que com o transporte, em uma avaliação global, não tenham sido excessivos.
14.	Outro aspecto a ser ressaltado é que a auditoria realizada pelo TCE/PB aferiu outras quatro rotas (além daquelas quatro que já haviam sido consideradas para imputação de débito) e, em três delas, também se verificou que as distâncias efetivamente percorridas eram inferiores àquelas que tinham sido contratadas e pagas em um total de 58 km diários - em apenas uma rota não houve qualquer diferença da distância apurada em relação àquela prevista (peça 37, p. 14) .
15.	Essa constatação reforça que o problema identificado na fiscalização realizada em agosto de 2016 e que resultou no débito em análise ainda não fora sanado por ocasião da inspeção realizada pelo TCE/PB entre os dias 16 e 20/4/2018.
16.	Além disso, é importante notar que o pagamento por tais serviços é realizado a partir da quilometragem percorrida e por tipo de veículo utilizado, conforme apontado nos autos (peça 5, p. 9) :
Durante o período em análise (janeiro/2015 a junho/2016) , os pagamentos realizados com recursos do Pnate foram feitos baseados nos seguintes valores contratados: Veículo tipo ônibus - R$ 3,52/km; Veículo tipo Kombi - R$ 2,52/km; Veículo tipo Van - R$ 2,94/km.
17.	Nesse tipo de contratação, eventual discrepância entre a distância considerada para o pagamento em relação à distância efetivamente percorrida permite caracterizar uma liquidação irregular de despesa (art. 62 da Lei 4.320/1964) , sem que para isso seja necessária a fiscalização de todas as rotas de transporte contratadas.
18.	Aliás, de todo inverossímil que uma empresa que realiza serviços de transportes, remunerada por quilômetro rodado, aceite receber por distâncias menores do que aquelas efetivamente percorridas em algumas rotas, hipótese em que uma avaliação global pudesse levar a algum tipo de compensação entre valores pagos a maior com valores pagos a menor.
19.	Existem ainda outras fragilidades que distorcem a metodologia adotada pelo TCE/PB como assumir um valor médio por quilômetro dos veículos, ao passo que o pagamento real é processado considerando o veículo efetivamente alocado a cada linha e a distância percorrida naquele trajeto.
20.	Em suma, verifica-se, para o caso concreto, que não há irregularidade na constituição do débito a partir da fiscalização de apenas quatro das rotas de transporte escolar contratadas e que os pressupostos utilizados para afastá-lo não são adequados, posto que o valor global considerado como parâmetro máximo levou em conta a operação de um total de 39 rotas, ao passo que as despesas da prefeitura no curso do Contrato n.º 19/2015 foram realizadas para apenas trinta rotas que estavam em operação.
21.	Nesse sentido, entende-se não foram trazidos aos autos, nas alegações de defesa, elementos capazes de afastar a responsabilidade do Senhor Derivaldo Romão dos Santos, razão pela qual, com as vênias à unidade técnica, propõe-se o julgamento pela irregularidade de suas contas, nos termos do art. 16, inciso III, alínea c, da Lei n.º 8.443/1992, imputando-se lhe o débito de R$ 135.580,50, em valores históricos, discriminado na instrução de peça 26.
É o Relatório.

Erony Felix da Costa Andrade (OAB/PB 18.012A); Antonio de Padua Pereira de Melo Junior (OAB/PB 9.548); Manoel Alves de Oliveira (CPF 035.533.454-20) e outros

Procuradora-Geral Cristina Machado da Costa e Silva.

TOMADA DE CONTAS ESPECIAL. PROGRAMA NACIONAL DE APOIO DO TRANSPORTE ESCOLAR (PNATE). AUSÊNCIA DE FISCALIZAÇÃO DOS ITINERÁRIO CONTRATADOS. DISTÂNCIAS PERCORRIDAS MENORES QUE AS EFETIVAMENTE PAGAS. SUPERFATURAMENTO. CONTAS IRREGULARES. DÉBITO. MULTA.

TOMADA DE CONTAS ESPECIAL (TCE)

Secretaria de Controle Externo de Tomada de Contas Especial (SecexTCE).

Atuo por força do art. 18 da Resolução nº  175, de 25 de maio de 2005.
Nesta tomada de contas especial, verificaram-se irregularidades na aplicação de recursos transferidos ao Município de Pedras de Fogo, por força do Programa Nacional de Apoio ao Transporte Escolar (Pnate) , no exercício de 2016, pelo Fundo Nacional de Desenvolvimento da Educação (FNDE) . No total, haviam sido repassados R$ 422.968,90 para a suplementação de recursos financeiros destinados a custear a oferta de transporte escolar aos alunos educação básica pública, residentes em área rural, com o objetivo de garantir o acesso à educação. O débito monta a R$ 135.580,50 e decorre da ausência de fiscalização do cumprimento do objeto, que possibilitou o pagamento a maior por percursos mais extensos do que os realizados em quatro dos itinerários contratados. Vejamos. 
O responsável Derivaldo Romão dos Santos, prefeito do município de 1/1/2013 a 31/12/2016 e de 1/1/2017 a 31/12/2020) foi citado pela irregularidade, nos termos registrados no relatório que precede este voto.
***
Analisada a resposta oferecida, a unidade técnica propõe julgar regulares com ressalva as contas do responsável. Argumenta, em síntese, o que se segue.
0. Em que pese o princípio da independência entre instâncias, nada obsta o Tribunal de aproveitar os achados e conclusões proferidas em outras instâncias para a formação de juízo quanto ao mérito de seus processos. Nesse contexto, acórdão proferido pelo Tribunal de Contas do Estado da Paraíba e parecer da lavra do Ministério Público Federal (MPF) indicam não ter havido prejuízo aos cofres públicos. O MPF evocou conclusões registradas pelo TCE/PB no sentido de que o termo em tela, o Contrato nº  019/2015, foi pago em valores inferiores aos de outro contrato com mesmo objeto, firmado em 2018. Neste, utilizou-se tecnologia de georreferenciamento para medirem-se as distâncias percorridas pelos veículos escolares. Portanto, em que pese ter havido cômputo a maior de extensão de itinerários, não teria ocorrido superfaturamento.
0. Não foram realizadas fiscalizações em todas os 39 percursos e não existe evidência de que as quatro rotas percorridas pelo controle interno tenham sido selecionadas de modo a permitir inferências sobre o conjunto de rotas contratadas. Além disso, a metodologia utilizada pelo TCE/PB se mostrou mais adequada que a utilizada pela Controladoria Geral da União (CGU) , pois considerou em sua análise o somatório da extensão de todos os itinerários, obtida pela tecnologia de georreferenciamento. Destarte, o dano pode não ter-se concretizado, tendo em conta que o valor pago foi inferior ao esperado.
0. Contudo, subsiste ressalva, devido à ausência de controle dos itinerários dos veículos escolares.
***
O Ministério Público não anui à proposta da unidade técnica. Propõe julgar irregulares as contas do responsável, cobrar-lhe débito, no valor de R$ 135.580,50, e aplicar-lhe multa. Rejeitou o método de cálculo adotado pelo TCE/PB e considerou adequado aquele adotado pela CGU. A seguir, destaco, em síntese, o que argumenta.
0. Não cabe a comparação entre o valor global dos serviços de transporte escolar efetivamente executados em 2016 e o valor global do objeto do contrato assinado em 2018. Isso, porque a quantidade de percursos efetuadas em 2016, 30 itinerários, é distinta da que foi contratada em 2018, 39 itinerários. Assim, o fato de o valor pago em 2016 ter sido menor que o constante do contrato assinado em 2018 não evidencia a regularidade do pagamento.
0. Além das diferenças de distâncias constatadas pela CGU durante visita in loco, auditoria realizada pelo TCE/PB revelou que outras três rotas, das quatro que percorreu, também eram pagas a maior. Isso reforça que o problema identificado ainda não havia sido sanado à época da fiscalização, em 2018.
0. O valor do prejuízo atribuído ao responsável restringe-se aos valores pagos a maior pelos serviços realizados nos quatro itinerários percorridos pela CGU. Ou seja, apenas as diferenças efetivamente observadas compõem o débito. Assim, não há irregularidade no método de cálculo.  
***
Acolho a proposta oferecida pelo Ministério Público, tomando a análise apresentada em seu parecer como razão para decidir. Assim, o Tribunal deve julgar irregulares as contas de Derivaldo Romão dos Santos, cobrar-lhe o débito apurado e aplicar-lhe multa. Nada obstante, em consideração a argumentos apresentados pela defesa, cabem ainda os esclarecimentos postos a seguir. 
0. Evidência de locupletamento não é requisito para a cobrança de débitos atribuídos a responsáveis pela gestão de recursos públicos.
0. Ainda que análises empreendidas por outras instâncias julgadoras possam ser consideradas para a solução de processos desta Corte, considerando-se os motivos elencados pelo Ministério Público de Contas, não se aplicam ao caso as conclusões expressas pelo TCE/PB e pelo Ministério Público Federal.
0. O responsável menciona que o TCE/PB teria incluído, em sua visita in loco, os itinerários percorridos pelo controle interno. No entanto, no relatório do TCE/PB não estão descritos resultados de eventuais inspeções nos mencionados itinerários, mas apenas em quatro itinerários distintos.
0. O argumento apresentado pelo responsável ao TCE/PB de que o controle interno teria deixado de percorrer parte dos itinerários cujas distâncias foram contestadas não está acompanhado por evidências.
Face ao exposto, Voto por que o Tribunal adote o Acórdão que ora submeto à consideração deste Colegiado.
TCU, Sala das Sessões, em 21 de setembro de 2021.
RAIMUNDO CARREIRO 
Relator